【裁判字號】    98,勞訴,10
【裁判日期】    990104
【裁判案由】    給付退休金
【裁判全文】
臺灣苗栗地方法院民事判決              98年度勞訴字第10號
原      告  甲○○○
訴訟代理人  李震華律師
被      告  明光煙火有限公司
法定代理人  乙○○
訴訟代理人  彭巧君律師
上列當事人間請求給付退休金事件，本院於98年12月23日言詞辯
論終結，判決如下：
    主  文
被告應給付原告新台幣陸拾貳萬貳仟壹佰柒拾玖元，及自民國九
十八年七月一日起至清償日止，按年息百分之五計算之利息。
訴訟費用由被告負擔。
    事實及理由
壹、程序事項：
    按訴狀送達後，原告不得將原訴變更或追加他訴，但擴張或
    減縮應受判決事項之聲明者，不在此限，民事訴訟法第255
    條第1 項第3 款定有明文。本件原告起訴時，訴之聲明原為
    ：「被告應給付原告新台幣（下同）700,800 元，及自民國
    98年7 月1 日起至清償日止，依年利率5%計算之利息。」嗣
    於98年12月7 日言詞辯論期日變更聲明為：「被告應給付原
    告667,950 元，及自98年7 月1 日起至清償日止，按年利率
    5%計算之利息。」復又於98年12月23日言詞辯論期日再變更
    聲明為：「被告應給付原告622,179 元，及自98年7 月1 日
    起至清償日止，按年息5%計算之利息。」核屬減縮應受判決
    事項之聲明，揆諸上開規定，自應准許。
貳、實體事項：
一、原告主張：原告自77年1 月25日起，即受雇服務於被告公司
    ，期間縱經被告公司發生爆炸事件而受重傷，於痊癒後仍回
    公司繼續服務，原告因年齡漸長另有生涯規劃，遂於98年5
    月9 日向被告提出退休申請，被告卻拒絕給付退休金，經勞
    資爭議協調不成立，乃提出本件訴訟。原告工作滿15年以上
    年滿55歲，符合勞動基準法第53條第1 款之退休規定，原告
    之薪資係以實際到職上班日，按日計算，每月給付一次，退
    休前6 個月之平均工資為17,046元，原告自77年1 月25日起
    至98年5 月9 日止，期間並未因曠職而被解雇，於94年7 月
    1 日勞工退休金條例實施後，原告仍適用舊制，故原告服務
    於被告公司計21年3 月餘，被告應給付原告退休金622,179
    元，及自98年7 月1 日起至清償日止，按年息5%計算之利息
    。爰依勞動基準法第55條第1 項第1 款規定提起本訴，並聲
    明如主文第1項所示。
二、被告則以：原告於87年3 月3 日因無故曠職，而遭被告公司
    解雇，雙方勞動契約已終止，是原告自87年3 月9 日起任職
    被告公司，乃是另一新勞動契約，原告尚不符合勞動基準法
    第53條第1 項第2 款（應係第53條第1 款）需工作滿15年以
    上之要件。又兩造自87年3 月9 日以新勞動契約為依歸，不
    受以前勞動契約之拘束，係雙方之自由意思，依契約自由原
    則，應予以尊重。再被告公司依據勞工年資，計算出勞工該
    年特休假日數，於每年年底以特休日數乘以該員工每日工資
    ，轉換成獎金發放各員工，是特休假日數關係勞工福利與金
    錢，且按常理，勞工不可能不在乎金錢多寡，是原告對於上
    開資料所示，其年資應自87年3 月9 日起算之情，知之甚詳
    ，又迄今已長達十年，均無意見，是原告清楚知道並接受新
    勞動契約，並已放棄以前任職所帶來之權利等語資為抗辯。
三、不爭執事項：
  （一）原告42年10月10日生，自77年1月25受雇於被告公司。
  （二）原告於87年5月9日向被告公司提出退休聲請。
  （三）被告於87年3 月3 日將原告之勞工保險退保，於同年3
        月9 日重新加保。
  （四）原告之薪資以實際到職上班日，按日計算，每月給付一
        次。
  （五）原告離職當日前6個月薪資總額為83,800元。
  （六）原告離職前6 個月，實際工作日數共計88.5天，平均日
        薪為947 元，平均月薪為28,410元。
  （七）依勞基法第2 條第4 款計算之平均工資為17,046元（計
        算式28,410×60% ＝17,046）。
  （八）原告在94年7 月1 日勞退新制實施以後，未選擇適用新
        制。
  （九）被告主張原告於87年3月3日曠職，應由被告舉證。
四、爭執事項：
  （一）原告於87年3月3日是否因曠職為被告解雇？
  （三）原告服務年資是否符合勞基法退休之規定？退休金數額
        多少？
五、得心證之理由：
  （一）關於原告於87年3月3日是否因曠職為被告解雇？
        1.按當事人主張有利於己之事實，就其事實有舉證之責
          任，民事訴訟法第二百七十七條定有明文。又事實有
          常態與變態之分，其主張常態事實者無庸負舉證責任
          ，反之，主張變態事實者，則須就其所主張之事實負
          舉證責任（最高法院86年度台上字第891 號裁判意旨
          參照）。而勞動契約成立後，勞工正常上班工作為常
          態之事實，曠職則為變態之事實，被告主張原告於87
          年3 月3 日因曠職而被解雇，即屬變態之事實，應由
          被告就此變態之事實負舉證責任，此舉證責任之分配
          ，亦為兩造所不爭。
        2.被告固提出被告公司86、87、88、97年度員工特別休
          假明細表，以證明被告之年資係從87年3 月9 日起算
          ；惟此為原告所否認，主張此係被告之片面記載要求
          ，故自不能憑此證明原告於87年3 月3 日曾因曠職而
          被解雇；又依原告提出之勞工保險被保險人投保資料
          月表（明細），固記載原告於87年3 月3 日曾退保，
          復於87年3 月9 日重新投保；惟此亦僅能證明原告有
          中斷勞工保險之事實，而中斷勞工保險之情形多端，
          尚不能憑此證明原告當時係因曠職而遭解雇，且依原
          告之勞工保險投保記錄顯示，原告於80年6 月8 日亦
          曾退保，而於80年6 月21日重新投保，但同樣情形被
          告並未主張此亦係因被告曠職而遭解雇。此外被告亦
          未提出員工出勤之書面資料，以證明原告曾因曠職而
          遭解雇，是被告抗辯原告於87年3 月3 日係因曠職而
          遭解雇，即屬不能證明，而不足採信。
  （二）如原告為被告解雇，其於87年3 月9 日重新受雇，前後
        勞動契約應否合併計算？
        1.按定期契約屆滿後或不定期契約因故停止履行後，未
          滿三個月而訂定新約或繼續履行原約時，勞工前後工
          作年資，應合併計算，勞動基準法第10條定有明文，
          其立法理由為「勞工特別休假、資遣費及退休金之給
          與，均與勞工年資有關，為免雇主利用換約等方法，
          中斷年資之計算，損及勞工權益，特明文予以限制」
          。因法條中對「因故停止履行」並無明文予以例示，
          為保護勞工權益，應採擴張解釋，即除退休外，縱因
          資遣或其他離職事由，於未滿3 個月內復職而訂立新
          約，或繼續履行原約時，均應認勞工前後工作年資，
          應合併計算，且未以勞工離職之原因係可歸責於雇主
          之事由為限（最高法院82年度台上字第598 號、86年
          度台上字第957 號判決意旨參照）。
        2.查，縱如被告抗辯屬實，原告於87年3 月3 日係因曠
          職而遭解雇，其於87年3 月9日再任職於被告公司，
          揆諸上開說明，原告自77年1 月25日起至87年3 月3
          日止之工作年資，自應與原告於87年3 月9 日起再任
          職於被告公司之工作年資前後合併計算，惟僅應扣除
          87年3 月4 日起至87年3 月8 日止之未工作期間。
        3.又勞動基準法之規定為保護勞工之強制規定，自不能
          以契約自由原則，而排除適用。故被告抗辯兩造於87
          年3 月9 日以後之新勞動契約，應尊重雙方之自由意
          思，不受以前勞動契約之拘束云云，亦屬無據。
        4.綜上，縱原告於87年3月3日工作年資曾因曠職遭解雇
          而中斷；惟其於87年3 月9 日起再任職於被告公司，
          前後年資應合併計算，被告所辯亦不足採信。
  （三）原告服務年資是否符合勞基法退休之規定？退休金數額
        多少？
        1.按「勞工有下列情形之一，得自請退休：(一)工作15年
          以上年滿55歲者。」、「勞工退休金之給與標準如左：
          (一)按其工作年資，每滿1 年給與兩個基數。但超過15
          年之工作年資，每滿1 年給與1 個基數，最高總數以
          45個基數為限。未滿半年者以半年計；滿半年者以1
          年計。前項第1款退休金基數之標準，係指核准退休
          時1 個月平均工資。」、「本法用辭定義如左：(四)平
          均工資：謂計算事由發生之當日前6個月內所得工資
          總額除以該期間之總日數所得之金額。工作未滿6個
          月者，謂工作期間所得工資總額除以工作期間之總日
          數所得之金額。工資按工作日數、時數或論件計算者
          ，其依上述方式計算之平均工資，如少於該期內工資
          總額除以實際工作日數所得金額百分之六十者，以百
          分之六十計。」、「雇主應給付之勞工退休金應自勞
          工退休之日起30日內給付之。」勞動基準法第53條第
          1 款、第55條第1 項第1 款、第2 項、第2 條第4 款
          、勞動基準法施行細則第29條第1 項分別定有明文。
          又按「給付有確定期限者，債務人於期限屆滿時起，
          負遲延責任。」、「遲延之債務，以支付金錢為標的
          者，債權人得請求依法定利率計算之遲延。」、「應
          付利息之債務，其利率未經約定，亦無法律可據者，
          週年利率為百分之五。」民法第229 條第1 項、第
          233 條第1 項前段及第203 條定有明文。
        2.經查原告為42年10月10日生，自77年1 月25日起任職
          於被告公司，至98年5 月9 日向被告公司提出退休申
          請止，工作年資共21年3 月15日，且原告已滿55歲，
          符合勞動基準法第53條第1 款自請退休之規定。
        3.原告於94年7 月1 日勞工退休金條例實施後，未選擇
          適用新制；又原告之薪資係以實際到職上班日，按日
          計算，原告於申請退休前6 個月之平均薪資，係以退
          休前6 個月薪資總額83,800元除以實際工作日數88.5
          天之百分之六十計算，故平均薪資為17,046元[（
          83,800÷88.5＝947 ）×30×60% ＝17,046] ，此為
          兩造所不爭執；則原告依勞動基準法規定，工作年資
          21年3 月15日，得請求36.5個基數之退休金，被告迄
          今仍拒絕給付，故原告以每個基數17,046元計算，請
          求36.5個基數之退休金622,179 元，及自98年7 月1
          日（即原告於98年5 月9 日退休逾30日後）起至清償
          日止，按年息5%計算之利息，洵屬有據，應予准許。
六、本件事證已臻明確，兩造其餘攻擊方法及舉證，經本院審酌
    後，核與本件判決結果不生影響，爰不再一一論述。
七、據上論結，本件原告之訴為有理由，依民事訴訟法第七十八
    條，判決如主文。
中    華    民    國    99    年    1     月    4     日
                  民事庭法  官  宋國鎮
以上正本係照原本作成
如對本判決上訴，須於判決送達後20日內向本院提出上訴狀
                        書記官  歐明秀
中    華    民    國    99    年    1     月    4     日

司法院資訊處製作；財團法人民間司法改革基金會備份。
